臺灣彰化地方法院民事判決　94年度訴字第730號
原　　　告　戊○
　　　　　　己○○
　　　　　　乙○○
　　　　　　丁○○
　　　　　　　　　　　　　之2.
　　　　　　丙○○
共　　　同
訴訟代理人　劉淑華律師
原　　　告　辛○○
　　　　　　庚○○
　　　　　　　　　　　　共同送.
被　　　告　壬○○
訴訟代理人　吳天富律師
被　　　告　劉國卿
上列當事人間請求請求排除侵害事件，本院於民國94年12月12日
言詞辯論終結，判決如下：
    主      文
被告應將坐落彰化縣北斗鎮○○段壹柒零地號內如附圖所示編號
Ａ部分面積玖捌平方公尺土地上之鐵皮造建物、編號Ｂ部分面積
柒陸平方公尺土地上之磚瓦造平房拆除，並將該部分土地交還原
告及其他共有人全體。
訴訟費用由被告連帶負擔。
    事實及理由
一、按訴狀送達後，原告不得將原訴變更或追加他訴。但被告同
    意者，或該訴訟標的對於數人必需合一確定時，追加其原非
    當事人之人為當事人者，不在此限。被告於訴之變更或追加
    無異議，而為本案之言詞辯論者，視為同意變更或追加。民
    事訴訟法第255條第1項第1款、第5款、第2項分別定有明文
    。本件起訴狀送達被告後，原告具狀追加劉國卿為被告，並
    將訴之聲明由「被告壬○○應將坐落彰化縣北斗鎮○○段17
    0地號土地（下稱系爭土地）內如附圖所示編號Ａ部分面積
    98平方公尺土地上之鐵皮造建物（下稱系爭Ａ部分建物）、
    編號Ｂ部分面積76平方公尺土地上之磚瓦造平房（下稱系爭
    Ｂ部分建物）拆除，並將該部分土地交還原告及其他共有人
    全體。」變更為「被告應將系爭Ａ、Ｂ部分建物拆除，並將
    該部分土地交還予原告及其他共有人全體。」本件原告既起
    訴主張：被告壬○○、劉國卿因繼承訴外人劉陳惜之遺產，
    而公同共有系爭Ａ、Ｂ部分建物等語，且拆除建物，屬事實
    上之處分行為，如建物為公同共有，依民法第828條第2項規
    定，其處分除法律或契約另有規定外，應得公同共有人全體
    之同意，是原告起訴請求拆除被告公同共有之系爭Ａ、Ｂ部
    分建物，其訴訟標的對於被告即必需合一確定，原告自得依
    民事訴訟法第255條第1項第5款規定，追加其原非當事人之
    劉國卿為被告。況且，被告於訴之變更與追加均無異議，而
    為本案之言詞辯論，亦應視為被告同意。因此，原告上開訴
    之變更與追加，與首揭規定並無不合，應予准許，合先敘明
    。
二、本件原告辛○○、庚○○均受合法通知，未於最後言詞辯論
    期日到場，核無民事訴訟法第386條各款所列情形，爰按民
    事訴訟法第385條第1項前段規定，依被告之聲請，由其一造
    辯論而為判決。
三、原告起訴主張：系爭土地原為祭祀公業曾益所有，該祭祀公
    業經解散後，現由原告及訴外人曾山井、曾岩雄、曾餘龍、
    曾秀雄所共有。訴外人曾闊嘴、陳罔市夫妻二人未經祭祀公
    業曾益全體派下員同意，擅自在系爭土地上興建系爭Ａ、Ｂ
    部分建物，曾闊嘴、陳罔市死亡後，由被告壬○○之妻即被
    告劉國卿之母劉陳惜繼承取得系爭Ａ、Ｂ部分建物所有權，
    劉陳惜死亡後，再由被告繼承而公同共有系爭Ａ、Ｂ部分建
    物，爰基於所有權人物上請求權、共有人物上請求權之法律
    關係，請求被告拆屋交地等語。並聲明：如主文所示。
四、被告則以：系爭Ａ、Ｂ建物係由曾闊嘴、陳罔市出資興建，
    曾闊嘴當時為祭祀公業曾益之派下員，與其他派下員公同共
    有系爭土地，經其他派下員默示同意，而合法占有使用系爭
    Ａ、Ｂ部分土地。曾闊嘴死亡後，由曾闊嘴之妻陳罔市繼承
    其遺產，陳罔市死亡後，由陳罔市之女劉陳惜繼承其遺產，
    嗣劉陳惜死亡後，再由劉陳惜之夫即被告壬○○、劉陳惜之
    子即被告劉國卿繼承其遺產，被告除繼承取得系爭Ａ、Ｂ部
    分建物外，亦同時繼承取得占有使用系爭Ａ、Ｂ部分土地之
    權利，足認被告並非無權占有系爭Ａ、Ｂ部分土地等語，資
    為抗辯。並聲明：原告之訴駁回。
五、兩造不爭執之事實：
  (一)系爭土地原為祭祀公業曾益所有，該祭祀公業經解散後，現
    由原告及曾山井、曾岩雄、曾餘龍、曾秀雄所共有。
  (二)坐落在系爭土地上之系爭Ａ、Ｂ部分建物，係曾闊嘴、陳罔
    市出資興建，現由被告因繼承而公同共有。
六、原告另主張：被告係無權占有系爭Ａ、Ｂ部分土地等語，則
    為被告所否認，並辯稱：曾闊嘴為祭祀公業曾益之派下員，
    與其他派下員公同共有系爭土地，經其他派下員默示同意，
    而合法占有使用系爭Ａ、Ｂ部分土地。曾闊嘴死亡後，由曾
    闊嘴之妻陳罔市繼承其遺產，陳罔市死亡後，由陳罔市之女
    劉陳惜繼承其遺產，嗣劉陳惜死亡後，再由劉陳惜之夫即被
    告壬○○、劉陳惜之子即被告劉國卿繼承其遺產，被告因繼
    承而取得占有使用系爭Ａ、Ｂ部分土地之權利，並非無權占
    有等語。茲分述如下：
  (一)按共有人經其他共有人之同意，對於共有物之特定部分，固
    有使用收益之權，惟其性質上屬於共有人間就共有物之使用
    、收益或管理方法所訂定之分管契約，倘若該共有人或其繼
    承人嗣後因處分應有部分或其他原因，而喪失共有人之地位
    時，對於該共有物即當然喪失使用、收益或管理之權利，自
    不得再以共有人間曾有分管契約存在為由，主張對於共有物
    之特定部分仍具有使用收益之權。經查，系爭土地原為祭祀
    公業曾益所有，該祭祀公業經解散後，現由原告及曾山井、
    曾岩雄、曾餘龍、曾秀雄所共有之事實，為兩造所不爭執，
    並有土地登記謄本在卷可稽，可見被告並非系爭土地之共有
    人至明。被告辯稱：曾闊嘴為祭祀公業曾益之派下員，與其
    他派下員公同共有系爭土地，經其他派下員默示同意，而合
    法占有使用系爭Ａ、Ｂ部分土地；曾闊嘴死亡後，由陳罔市
    繼承其遺產，陳罔市死亡後，由劉陳惜繼承其遺產，劉陳惜
    死亡後，再由被告繼承其遺產等語，縱屬真實，然被告既已
    喪失系爭土地共有人之地位，對於系爭土地自無使用、收益
    或管理之權利，按諸前揭說明，即不得再以曾闊嘴與其他共
    有人間曾有分管契約存在為由，主張對於系爭Ａ、Ｂ部分土
    地仍具有使用收益之權。是以被告辯稱：被告因繼承而取得
    占有使用系爭Ａ、Ｂ部分土地之權利等語，自無可採。
  (二)按所有人對於無權占有或侵奪其所有物者，得請求返還之。
    對於妨害其所有權者，得請求除去之。各共有人對於第三人
    ，得就共有物之全部，為本於所有權之請求。但回復共有物
    之請求，僅得為共有人全體之利益為之。民法第767條、第8
    21條分別定有明文。又以無權占有為原因，請求返還所有物
    之訴，被告對原告就其物有所有權存在之事實無爭執，而僅
    以非無權占有為抗辯者，原告於被告無權占有之事實，無舉
    證責任。被告應就其取得占有係有正當權源之事實證明之，
    如不能證明，則應認原告之請求為有理由。經查，被告所公
    同共有之系爭Ａ、Ｂ部分建物占有使用原告及曾山井、曾岩
    雄、曾餘龍、曾秀雄所共有之系爭土地，既如前述，且被告
    復未能舉證證明其等有何占有使用系爭土地之正當權源，按
    諸前揭說明，原告請求被告將系爭Ａ、Ｂ部分建物拆除，並
    將該部分土地交還原告及其他共有人全體，於法自屬有據，
    應予准許。
七、從而，原告基於所有人物上請求權、共有人物上請求權之法
    律關係，請求被告將系爭Ａ、Ｂ部分建物拆除，並將該部分
    交還原告及其他共有人全體，為有理由，應予准許。
八、訴訟費用負擔之依據：民事訴訟法第85條第2項。
中　　華　　民　　國　　94　　年　　12　　月　　26　　日
                  民事第二庭    法　官　鄭舜元
以上正本係照原本作成。
如對判決上訴，應於判決送達後20日內向本院提出上訴狀。
中　　華　　民　　國　　94　　年　　12　　月　　26　　日
                      　　　    書記官　顏督訓
